臺灣高等法院民事判決　　　　　　　　100年度上易字第305號
上　訴　人　楊基中
被　上訴人　林寶秀
訴訟代理人　簡泰正律師
上列當事人間請求債務人異議之訴事件，上訴人對於中華民國
100年1月21日臺灣臺北地方法院99年度訴字第1847號第一審判決
提起上訴，本院於100年7月19日言詞辯論終結，判決如下：
    主    文
上訴駁回。
第二審訴訟費用由上訴人負擔。
    事    實    及    理    由
一、上訴人主張：坐落臺北市○○區○○段二小段第95地號土地
    （下稱系爭土地）應有部分139/10,000、其上同小段第2387
    建號建物（下合稱系爭抵押物），本係訴外人周孫豐所有，
    於97年4月16日移轉登記至上訴人名下；98年2月25日，上訴
    人再取得系爭土地應有部分2216/1,000,000，合計應有部分
    達16,116/1,000,000。此前，周孫豐於97年3月26日，以系
    爭抵押物為被上訴人設定擔保金額新台幣（下同）600萬元
    之最高限額抵押權，並向被上訴人借得200萬元。嗣上訴人
    債權人聲請原法院98年度司執字第17904號強制執行事件（
    下稱系爭執行事件），並將系爭抵押物等不動產查封、拍賣
    ；被上訴人則於執行程序陳稱對於周孫豐有前開200萬借款
    債權，且於96年5月2日借款100萬元（下稱系爭借款）予周
    孫豐。但是，系爭100萬元借款債權並不存在，爰依強制執
    行法第14條提起債務人異議之訴等語等語（於原審聲明：系
    爭執行事件關於被上訴人債權本金100萬元及利息15萬5342
    元之執行程序應予撤銷。原審為上訴人全部敗訴判決，上訴
    人提起上訴）。並上訴聲明：(一)原判決廢棄。(二)系爭執行事
    件關於被上訴人債權本金100萬元及利息15萬5342元之執行
    程序應予撤銷。
二、被上訴人則以：周孫豐前於96年5月2日向被上訴人借款100
    萬元，被上訴人遂將其夫即訴外人林授昌所簽發、票面日期
    96年5月2日、面額100萬元、付款人為臺灣土地銀行新店分
    行、受款人為周孫豐、支票號碼CD0000000號之支票1張（下
    稱系爭支票），交付周孫豐領取現金；周孫豐則簽發發票日
    96年5月2日、面額100萬元本票1紙（下稱96年5月2日本票）
    做為擔保；97年1月23日，周孫豐再向其借款200萬元，並簽
    發面額50萬元本票2紙、面額100萬元本票1張做為擔保。周
    孫豐嗣於97年3月26日以系爭抵押物，為被上訴人設定登記
    最高限額600萬元抵押權；因周孫豐屆期並未還款，被上訴
    人遂實行抵押權，經原院98年度司拍字第167號裁定准予拍
    賣抵押物後，嗣聲請原法院98年度司執字第84107號強制執
    行事件，再併入系爭執行事件。系爭100萬元借款債權確屬
    存在，被上訴人自得聲請執行並列入分配；何況，99年1 月
    11日作成分配表時，系爭借款本息均列入分配，但該次分配
    期日（99年2月25日）屆至後，上訴人均無異議，即不得再
    為爭執等語，資為抗辯。並答辯聲明：上訴駁回。
三、兩造不爭執事實：
  (一)周孫豐於96年5月2日將其所簽發、面額100萬元、未載到期
    日，票號第202286號本票1張（即96年5月2日本票），交付
    被上訴人；97年1月23日，周孫豐向被上訴人借款200萬元，
    並簽發面額50萬元本票2紙、面額100萬元本票1張，交予被
    上訴人做為擔保。周孫豐為擔保其對被上訴人所負債務，於
    97年3月26日以系爭抵押物（坐落臺北市○○區○○段二小
    段95地號土地應有部分139/10,000、其上同小段第2387建號
    建物），為被上訴人設定登記最高限額600萬元之抵押權，
    約定擔保債權總類及範圍：「為債務人（指周孫豐）對抵押
    權人（指被上訴人）現在及將來所負在抵押權設定契約書所
    定債權最高限額內之借款、票據之債務，包括利息、遲延利
    息、違約金、對債權取得執行名義之費用、實行抵押權之費
    用所生之債權」「清償日期：依照各個契約約定」（見原審
    卷第28頁正反面、第59頁正面至60頁正面）
  (二)周孫豐嗣於97年4月16日，將系爭抵押物移轉登記至上訴人
    名下。98年2月25日，上訴人再取得系爭土地應有部分15977
    /1,000,000，基地應有部分達16,116/1,000,000（見系爭執
    行事件不動產謄本）
  (三)上訴人債權人即訴外人呂仁宇，於98年3月3日就上訴人名下
    不動產聲請系爭執行事件；後於98年11月3日撤回執行，由
    另一債權人即訴外人安泰商業銀行股份有限公司續行執行。
    被上訴人則以周孫豐向其借款300萬元未還為由，經原法院
    於98年7月20日98年度司拍字第167號裁定，准許拍賣系爭抵
    押物。迨98年9月15日，被上訴人持上開裁定聲請原法院98
    年度司執字第84107號強制執行事件，後於98年9月21日併入
    系爭執行事件。（見系爭執行案卷、原審卷第31、32頁）
  (四)系爭抵押物及系爭土地應有部分15,977/1,000,000，於98年
    11月19日拍定，99年3月10日分配表（兩造所述99年3月2日
    分配表，業為該表所修正）第6欄，除將被上訴人200萬元借
    款本息（上訴人不爭執此部分債權存在）列入分配範圍，並
    將系爭借款本金100萬元、自96年5月2日起至98年12月1日按
    年息6%計算利息15萬5342元，列入抵押債權分配受償範圍。
    （見原審卷第62、65頁）
四、上訴人主張被上訴人對於周孫豐借款債權僅200萬元，系爭
    100萬元借款債權並不存在，無從於系爭執行事件主張權利
    云云。被上訴人辯稱系爭借款則經周孫豐受領，並簽發96年
    5月2日本票作為擔保，足證系爭借款債權存在等語。經查：
  (一)按「執行名義無確定判決同一之效力者，於執行名義成立前
    ，如有債權不成立或消滅或妨礙債權人請求之事由發生，債
    務人亦得於強制執行程序終結前提起異議之訴」，強制執行
    法14條第2項定有明文。被上訴人以周孫豐向其借款300萬元
    ，屆期未獲清償為由，經原法院於98年7月20日98年度司拍
    字第167號裁定准許拍賣系爭抵押物（見不爭執事項(三)），
    上開拍賣抵押物裁定並無確定判決同一效力，則上訴人認拍
    賣抵押物裁定所載系爭借款債權不存在，得依上開規定，於
    執行程序終結前提起債務人異議之訴（不論是否曾對分配表
    異議）。
  (二)96年5月2日，被上訴人將林授昌所簽發、票面日期96年5 月
    2日、面額100萬元、付款人為臺灣土地銀行新店分行、受款
    人為周孫豐、支票號碼CD0000000號之系爭支票，交付周孫
    豐，此有周孫豐簽名於背面之系爭支票在卷（見原審卷第79
    頁），且有周孫豐所簽發同一面額之96年5月2日本票在卷（
    見原審卷第28頁正面）。系爭支票於96年5月2日由受款人周
    孫豐背書後領取現款，亦有臺灣土地銀行新店分行99年9月
    27日店存字第0990001355 號函在卷可稽（見原審卷第78頁
    ）。周孫豐亦於本院100年6月1日準備程序證稱：系爭支票
    背面「周孫豐」簽名及印文無誤，我也有簽發96年5月2日本
    票予被上訴人，當時我要向被上訴人借款100萬元等語（見
    本院卷第46頁背面至47頁正面筆錄）。堪認周孫豐於96年5
    月2日向被上訴人借款100萬元，被上訴人遂交付系爭支票予
    周孫豐提領現金；周孫豐則簽發96年5月2日本票予被上訴人
    ，做為借款擔保。
  (三)周孫豐固於本院100年6月1日準備程序證稱：沒有領到系爭
    支票的款項；是被上訴人要我在系爭支票背面空白處簽名，
    並索取我的身分證。扣掉3個月利息9萬元，被上訴人應該給
    我票款餘額91萬元，但是她並沒有給我任何錢。我沒有要求
    被上訴人塗銷系爭支票左上角的二道平行線，也沒有去銀行
    櫃台兌領支票等語（見本院卷第46頁背面至47頁正面筆錄）
    。惟周孫豐於本院100年6月13日準備程序則證稱：雖然沒有
    取得系爭支票款項，我在事後並沒有任何行動或表示。約隔
    半年左右，我又向被上訴人借款200萬元，她在銀行按照我
    的指示匯款到相關帳戶內，我也簽發面額50萬元本票2紙、
    面額100萬元本票1張給她作為擔保。當時為趕快辦好借款，
    所以沒有跟她要回96年5月2日本票等語（見本院卷第55頁背
    面筆錄）。如周孫豐交付96年5月2日本票後，被上訴人並未
    交付系爭借款，衡諸常情，周孫豐理當積極催討借款，否則
    即向被上訴人索回96年5月2日本票；然而，周孫豐竟毫無任
    何催討行為，顯與常情不符。再者，周孫豐既稱被上訴人食
    言致未交付系爭借款，則被上訴人信用顯已蕩然無存；周孫
    豐何以在半年後復向其借款200萬元？且未要求將96年5月2
    日本票移做200萬借款之擔保，反而另行簽發面額共200萬元
    之本票3張做為借款擔保？是以周孫豐此部分證詞顯與常情
    不符，殊難採信。
  (四)末按「稱最高限額抵押權者，謂債務人或第三人提供其不動
    產為擔保，就債權人對債務人一定範圍內之不特定債權，在
    最高限額內設定之抵押權」，民法第881條之1第1項定有明
    文。所謂最高限額之抵押契約，係指所有人提供抵押物，與
    債權人訂立在一定金額之限度內，擔保現在已發生及將來可
    能發生之債權之抵押權設定契約而言。而所謂「現在」所負
    之借款等債務，應指設定抵押權時，已存在之債務而言；亦
    即在設定抵押權前縱已存在之債務，而在設定抵押權時仍未
    清償，自亦屬於「現在」所負之債務（最高法院94年度台上
    字第54號判決參照）。茲周孫豐於97年3月26日以系爭抵押
    物為被上訴人設定登記最高限額600萬抵押權，其擔保債權
    總類及範圍係「為債務人（指周孫豐）對抵押權人（指被上
    訴人）現在及將來所負在抵押權設定契約書所定債權最高限
    額內之借款、票據之債務包括利息、遲延利息、違約金、對
    債權取得執行名義之費用、實行抵押權之費用所生之債權」
    ，清償日期：「依照各個契約約定」（見不爭執事項(一)），
    系爭借款債權既於96年5月2日發生（見第(二)小段理由），則
    97年3月26日設定600萬元最高限額抵押權時，該筆借款尚未
    受償，即屬設定該筆抵押權時現在（現存）債務，故為抵押
    權擔保範圍；迨97年4月16日，周孫豐將系爭抵押物讓與被
    上訴人，依民法第867條規定，抵押權不受影響，故被上訴
    人得對上訴人聲請拍抵押物裁定，並就拍賣價金行使抵押權
    以受償。上訴人謂系爭借款並非前揭最高限額抵押權擔保範
    圍云云，即無可採。
五、綜上所述，周孫豐於96年5月2日向被上訴人借款100萬元，
    被上訴人遂交付系爭面額100萬元支票予周孫豐提領現金；
    周孫豐則簽發96年5月2日本票予被上訴人，做為借款擔保。
    嗣97年3月26日，周孫豐以系爭抵押物為被上訴人設定600
    萬元最高限額抵押權時，該筆借款並未受償，即屬最高限額
    抵押權擔保範圍。迨系爭抵押物移轉至上訴人名下並遭系爭
    執行事件執行，被上訴人自得行使系爭借款（含96年5月2日
    至98年12月1日按年息6%計算之利息15萬5342元）；上訴人
    空言系爭借款並不存在，該部分執行程序應撤銷云云，並非
    可採。從而，上訴人依據強制執行法第14條第2項，訴請系
    爭執行事件關於被上訴人債權100萬元及利息15萬5342元之
    執行程序應予撤銷；為無理由，應予駁回。是則原審依此駁
    回其訴，經核並無違誤，上訴意旨指摘原判決此部分不當，
    求予廢棄改判，為無理由，應予駁回。
六、本件為判決基礎之事證已明，被上訴人聲請函查系爭支票提
    示領款之核對程序等項，即無必要。兩造其餘主張、陳述及
    所提證據，經審酌後，認均與本件結論無礙，不再一一論列
    ，併予敘明。
七、據上論結，本件上訴為無理由，爰判決如主文。
中    華    民    國   100    年    8     月    2     日
                    民事第十七庭
                        審判長法  官 藍文祥
                              法  官 陳麗芬
                              法  官 吳燁山
正本係照原本作成。
不得上訴。
中    華    民    國   100    年    8     月    3     日
                              書記官 于  誠